臺灣桃園地方法院民事判決　　　　　　　96年度訴字第1381號
原　　　告　甲○○○○○○○○.
訴訟代理人　謝世瑩律師
被　　　告　有限責任台灣台北監獄員工消費合作社
法定代理人　丙○○
訴訟代理人　乙○○
訴訟代理人　丁○○
上列當事人間請求履行契約事件，於民國96年12月6 日言詞辯論
終結，本院判決如下：
    主  文
原告之訴駁回。
訴訟費用由原告負擔。
    事實及理由
一、本件原告起訴主張：原告於民國96年5 月14日依被告所制定
    之「有限責任臺灣台北監獄員工消費合作社96年度第1 期採
    購茶葉公開評選投標須知」（下稱投標須知），繳交押標金
    新台幣（下同）5 萬元，參與被告採購烏龍茶葉1,200 斤之
    投標案，並依投標須知第24條第二階段、第三階段之評選辦
    法，將參加投標之烏龍茶葉1,200 斤送抵被告指定處所，再
    經被告指定之初評、複評、決評試飲等決標程序獲取得標權
    ，原告取得得標權後，依投標須知第24條評選辦法第三階段
    第8 點載明：「得標進貨廠商，請將茶葉全數載運至本社（
    指被告）倉庫保管。並會同廠商將沖泡試飲之茶樣，再次彌
    封送請具政府委託檢驗機構核定證書之檢驗機構進行農藥殘
    留檢驗云云」，亦即兩造各負有將得標沖泡試飲之茶樣，送
    請農藥殘留檢驗之權利及義務，如經檢驗合格者，則由被告
    正式收購。詎料，原告於96年5 月14日得標後，被告並未依
    約會同原告將沖泡試飲之茶樣，共同彌封送請具政府委託檢
    驗機構核定證書之檢驗機構進行農藥殘留檢驗，逕自將無法
    確定是否為原得標之茶葉，送請檢驗機構台灣科技檢驗股份
    有限公司（下稱SGS 公司）進行農藥殘留檢驗，嗣被告更以
    其送驗之茶葉經SGS 公司檢驗出含有賽洛寧農藥殘留為由，
    而片面取消原告之得標權。被告既違反投標須知第24條評選
    辦法第三階段第8 點，縱使其所送檢之茶葉，經SGS 公司檢
    驗出含有賽洛寧農藥殘留，依投標須知亦不得片面取消原告
    之得標權。原告不服被告之決定後，遂於96年5 月29日逕將
    原得標之茶葉，送請行政院農業委員會農業藥物毒物試驗所
    （下稱農業試驗所）檢驗是否含有賽洛寧農藥殘留，檢測結
    果並無發現有賽洛寧農藥殘留，此有農業試驗所96年7 月24
    日提出檢驗報告在卷為證，原告曾將該檢驗報告提交被告，
    請求依投標須知第23條與原告就如附件二之合約書草案內容
    簽訂正式契約，惟遭被告拒絕。被告所辯已依約將送檢茶樣
    彌封云云，惟查，僅止於試飲階段有做彌封，試飲後第二階
    段起即未再彌封，且被告未曾在原告面前，將欲送檢之茶樣
    及送驗單放到信封袋中等情。為此，爰依契約之法律關係，
    提起本件訴訟，並聲明：(一)確認原告參與被告96年度第1 期
    採購茶葉投標之得標權存在。(二)被告應依附件二之合約書草
    案內容與原告簽訂契約。
二、被告則以：按依投標須知第24條評選辦法第三階段第8 點得
    標進貨廠商，尚需經「招標機關與廠商共同試飲茶樣」、「
    招標機關與廠商共同再次彌封」、「招標機關與廠商共同送
    請具政府委託檢驗機構核定證書之檢驗機構」等三流程後，
    始取得與被告訂約之權利。本件原告於通過決選取得決標權
    完成前二個流程後，兩造欲進行「共同送請具政府委託檢驗
    機構核定證書之檢驗機構」流程檢測送檢茶葉時，原告曾表
    示其因自身時間不便，依循既有習慣委請被告單獨填寫送驗
    單及繳費，並送交檢驗茶樣即可，當日會場茶樣就已由理事
    、監事、政風等人員彌封，其餘廠商均有所見，彌封籤係由
    廠商自己填寫，被告亦直接在原告面前將該茶樣及送驗單裝
    入信封袋寄出。原告已多次參與被告採購茶葉公開評選之招
    標案，對於被告採購茶葉評選作業流程應知之甚詳，不得因
    檢驗結果不利於己後，再為事後抗辯。而依投標須知第24條
    評選辦法第三階段第8 點，所謂「檢驗機構」係指SGS 公司
    ，亦為原告於96年5 月14日至被告機關繳交檢驗費用時所知
    悉，雖其事後接獲未通過檢驗，兀自將原得標茶葉再送請農
    業檢驗所檢驗是否含有賽洛寧農藥殘留，惟農業檢驗所非兩
    造合意選定之檢驗機構，所得結果並無拘束被告之理。退步
    而言，縱認農業檢驗所係為兩造合意選定之檢驗機構，惟該
    次檢測僅由原告單方送請化驗，並未通知被告，且原告所送
    檢之茶葉與原得標之茶葉是否同一，即非無疑，是該次檢驗
    結果，實不具任何意義等情，資為抗辯，並聲明：駁回原告
    之訴。
三、本件原告起訴主張：原告於96年5 月14日，繳交押標金5 萬
    元，參與被告採購烏龍茶葉1, 200斤之投標案，經被告指定
    之初評、複評、決評試飲等決標程序獲取得標權，原告取得
    得標權後，由被告單獨將茶葉樣本送相關單位化驗，被告以
    其送驗之茶葉經SGS 公司檢驗出含有賽洛寧農藥殘留為由，
    而取消原告之得標權之情，為被告所不爭執，堪信為真實。
四、本件原告確認參與投標之得標權存在，是否有確認利益？
    按確認之訴，非原告有即受確認判決之法律上利益者，不得
    提起，民事訴訟法第二百四十七條定有明文。若被告對原告
    主張之法律關係，自始無爭執，即法律關係之存否並無不明
    確之情形，尚不能謂原告有即受確認判決之法律上利益（參
    見最高法院70年度台上字第2792號判決）。經查：如前所述
    ，被告96年5月14日之本件採購茶葉案，由原告得標，方由
    被告將茶葉採樣送化驗之情，為兩造所不爭執，被告既不爭
    執原告得標，則本件並未有法律上不安之狀態存在，則無即
    受確認判決之法律上利益，故原告不得就之提起確認之訴。
    另本件爭點在於茶葉買賣契約是否成立（亦即送驗之茶葉是
    否為原告參加投標之茶葉），是縱令判決確認原告得標權存
    在，亦不能除去其不安之狀態者（契約是否成立），故本件
    原告不得提起確認之訴。
五、被告有無簽訂契約之義務？
    原告主張：被告未依投標須知第24條規定會同原告將沖泡試
    飲之茶樣，共同彌封送請具政府委託檢驗機構核定證書之檢
    驗機構進行農藥殘留檢驗，逕自將無法確定是否為原得標之
    茶葉，送請檢驗機構台灣科技檢驗股份有限公司化驗，化驗
    結果自無效力，其遂於96年5月29日逕將原得標之茶葉，送
    請農業試驗所檢驗是否含有賽洛寧農藥殘留，檢測結果並無
    發現有賽洛寧農藥殘留，已符合上開投標須知第24條之約定
    ，被告自應依上開投標須知第23條與原告簽約等情，並提出
    農業試驗所96年7 月24日提出檢驗報告在卷為證。然為被告
    所否認，並以原告告知時間不便，才委由被告承辦人員單獨
    寄送樣本化驗，原告不得因檢驗結果不利於己而另為主張，
    且決選取得決標權時，尚需經政府檢驗機構化驗認定該批茶
    葉通過農藥殘留檢驗，方為契約成立。至於原告事後送驗未
    經過兩造會同送驗，及檢驗機構亦非兩造選定之檢驗機關，
    認檢驗結果並無意義等情置辯。經查：
（一）本件被告欲購買含稅單價一斤600元之烏龍茶葉1,200 斤
      ，以公開評選投標之方法購買，合格廠商提供茶葉經取樣、
      評選得標後，所提供之茶葉並經會同彌封送驗合格後，被告
      即與之訂約購買上開數量茶葉，此觀諸原告提出之被告之「
      有限責任臺灣台北監獄員工消費合作社96年度第1期採購茶
      葉公開評選投標須知」自明。是原告取得決標權後，原告參
      與投標之該批茶葉尚應通過農藥殘留檢驗後，兩造契約方成
      立。
（二）本院認原告參加投標之茶葉經送驗含有賽洛寧農藥殘留，
      不符合投標須知之規定，本件買賣契約不成立，理由如下
      ：
    １、依上開投標須知第24點第3階段第8小點規定：「得標進
        貨廠商，請將茶葉全數載運至本社倉庫保管。並會同廠
        商將沖泡試飲之茶樣，再次彌封送請具政府委託檢驗機
        構核定證書之檢驗機構進行農藥殘留檢驗（檢驗費用約
        5,250 元由廠商負責支付）。檢驗不合格者取消本次進
        貨資格（仍具有參加追加進貨品比賽資格），退還貨物
        ，無息退還押標金；檢驗合格者茶葉由本社正式收購。
        」，可知決選得標後，尚需將試飲茶樣送化驗，則兩造
        依上開須知規定，應共同為１、茶葉採樣彌封。２、填
        寫化驗申請書。３、原告繳納檢驗費用。４、寄送樣本
        等行為。
    ２、本件原告主張送驗茶樣未會同其彌封送驗。被告抗辯與
        原告共同彌封後，因原告表示自身時間上不方便，所以
        委託被告自行前往郵寄。是兩造無爭執之事項為：填寫
        化驗申請書、原告繳納檢驗費用、被告承辦人員郵寄。
    ３、觀諸化驗申請書上有原告之商號名稱、地址、統一編號
        、原告姓名、電話（含傳真及手機號碼）並蓋有原告商
        號印章及原告私章，及有被告承辦人員丁○○之簽名蓋
        章，可知兩造有共同填寫化驗申請書。原告既已填寫化
        驗申請書，並繳納檢驗費用，自應知悉尚應將試飲評比
        茶葉樣本送化驗。
    ４、被告之訴訟代理人即本件茶葉採購承辦人丁○○到庭陳
        稱：「得標後．．他人（指原告代理人劉治國，參見96
        年5 月14日檢查站、複檢站車輛暨人員檢查日誌簿-3）
        也在場，填送驗單及繳費，我們當著原告（應係原告代
        理人劉治國）的面，將茶葉及送驗單放到信封袋裡寄出
        。」、「（問茶葉何人彌封？）得標時就已經彌封了，
        採樣彌封是合作社理事彌封，第一次時就當著大家的面
        彌封」等情。參酌前述原告有共同填寫化驗申請書及繳
        納檢驗費用，原告即應知悉「需將試飲評比茶葉樣本送
        化驗」，被告承辦人丁○○若未當著原告之面將茶葉放
        入信封袋內，原告豈不生疑？又為何不當場異議？然質
        之原告何以不異議，原告訴訟代理人答以：因為原告是
        第一次得標，不清楚程序，當初只被通知繳費等情。惟
        原告參與被告之茶葉採購案，自應詳閱投標須知，明暸
        進行程序，且如前所述，被告採購茶葉，購買條件為：
        合格廠商、經採樣評比決選、決選得標後評比茶樣需經
        檢驗無農藥殘留。原告參加投標，自需符合上揭條件，
        原告經決選得標後，買賣是否成立繫於試飲茶葉樣本是
        否通過檢驗，故採樣之茶葉樣本何等重要，被告承辦人
        若未當面或共同彌封，原告竟未當場異議？顯與常情不
        合，是原告主張未會同彌封之詞應不足採信。
    ５、被告將原告參選之茶樣送化驗，含有賽洛寧農藥，有台
        灣檢驗科技股份有限公司檢驗報告1 紙在卷可稽，是原
        告與被告之意思表示不一致，兩造間之買賣契約自不成
        立。
（三）假設被告送驗之茶樣非原告之茶葉，兩造間之買賣契約仍
      未成立：
      本件原告雖提出農業試驗所96年7月24日之檢驗報告證明
      茶葉並無賽洛寧農藥殘留，惟原告自認該送驗之茶葉係原
      告單獨採樣送驗，顯與上開投標須知之「會同送驗」之規
      定不合，且原告亦無法證明單獨送驗之茶葉與決選得標之
      茶葉係同一批，是原告既未符合被告採購茶葉之約定，難
      認兩造買賣之意思表示已合致，則本件系爭茶葉買賣契約
      尚未成立，原告請求被告依投標須知第23條約定訂立買賣
      契約，即無理由。
六、綜上所述，本件原告並無確認之法律上利益，及兩造間之契
    約未成立，是原告依契約法律關係請求判決確認原告參與被
    告96年度第1期採購茶葉投標之得標權存在；及請求訂立買
    賣契約為無理由，應予駁回。
七、結論：本件原告之訴為無理由，應依民事訴訟法第78條，判
    決如主文。
中    華    民    國    96    年     12    月    20   日
                       民事第一庭法　官　吳爭奇
上為正本係照原本作成。
如對本判決上訴，須於判決送達後20日內向本院提出上訴狀。
中　  華　　民　　國　　96　　年　 　12 　 月　　21 　日
                                 書記官 　梁麗雲
